【裁判字號】    94,訴,2838
【裁判日期】    950523
【裁判案由】    勞保
【裁判全文】
臺北高等行政法院判決
                                    94年度訴字第02838號
                              .
原      告  甲○○
訴訟代理人  丙○○
被      告  勞工保險局
代  表  人  乙○總經理）住同.
訴訟代理人  丁○○
            戊○○
上列當事人間因勞保事件，原告不服行政院勞工委員會中華民國
94年6 月24日勞訴字第0940018427號訴願決定，提起行政訴訟。
本院判決如下：
    主  文
原告之訴駁回。
訴訟費用由原告負擔。
    事  實
壹、事實概要：
    緣漢衛保全股份有限公司被保險人甲○○即原告於民國（下
    同）90年6 月9 日值大夜班，次日清晨跌倒，罹患腦中風合
    併右側肢體癱瘓，原告前因同一事故申請傷病給付，經被告
    按普通傷病分別核付自90年6月17日至90年7月10日6,650 元
    、90年10月3日至91年1月8日26,950元、91年3月18日至91年
    5月14日15,950元，嗣原告之妻丙○○於91年5月16日函詢被
    告何謂職業災害？並由甲○○於91年7月3日申請職業傷害殘
    廢給付，被告以非申請人之丙○○為處分對象，以91年8月
    22日保給傷字第09160427530號函覆丙○○「被保險人甲○
    ○並非職業傷病」，經甲○○提出審議、訴願、行政訴訟，
    被告於92年10月21日保給傷字第09260816520號函以處分對
    象錯誤為由撤銷前揭處分，重新審查，甲○○遂94年4月28
    日當庭撤回起訴。嗣被告審查結果，以其所患與工作並無相
    當因果關係，仍按普通傷病辦理，又其殘廢程度符合勞工保
    險殘廢給付標準表第7項第3等級，於91年8月27日以第00000
    000號核定通知書（原處分）發給840日普通傷病殘廢給付。
    原告不服，向勞工保險監理委員會申請審議，亦經該會於94
    年3月1日以93保監審字第4718號審定書審定申請審議駁回後
    ，提起訴願，經遭駁回，遂向本院提起行政訴訟。
貳、兩造聲明：
一、原告聲明求為判決：
(一)訴願決定、爭議審定及原處分均撤銷。
(二)命被告按職業傷害殘廢給付原告新台幣23萬1千元。
(三)訴訟費用由被告負擔。
二、被告聲明求為判決：
(一)原告之訴駁回。
(二)訴訟費用由原告負擔。
參、兩造之陳述：
一、原告主張之理由：
(一)值班係原告工作之一部分，在值班執行職務中發生昏倒而導
    致中風，正符合工作當場促發疾病之事實，如不因長期執行
    大夜班12小時之值班，不一定會發病而致成殘，因之其於在
    工作崗位上盡本分，卻經核定為普通傷病殘廢，實為不合法
    理。
(二)勞工保險條例第34條，被保險人因執行職務而致傷害或職業
    病不能工作，以致未能取得原有薪資，正在治療中者，自不
    能工作之第4日起，發給職業傷害補償。第54條規定，被保
    險人因職業傷害或罹患職業病，經治療終止後，如身體遺存
    障害適合殘廢給付標準表規定之項目，並經診斷為永久殘廢
    者，依同表規定之殘廢等級及給付標準，增給百分之五十，
    1 次請領殘廢補償費。
(三)「被保險人因執行職務而致傷病者，為職業傷害。」「被保
    險人於作業中，因工作當場促發疾病，而該項疾病之促發與
    作業有相當因果關係者，視為職業病。」為勞工保險被保險
    人因執行職務而致傷病審查準則第3條及第21條所明定。
(四)內政部68年7 月13日台內社字第26294 號函釋，勞工保險被
    保險人因執行職務而致傷害、殘廢或死亡，應由投保單位予
    以證明，至職業病部分則應由勞保特約醫療院所，予以檢查
    鑑定。
(五)原告係因執行職務突然昏倒在地導致中風，係於工作當場促
    發之疾病，然被告及保險監理委員會僅就原告之就診病歷資
    料，送請2 位專科醫師審查，咸認原告所患難認與執行職務
    有因果關係，非屬職業病，完全否定投保單位及見證人之證
    明。
(六)行政院勞工委員會92年6 月25日勞訴字第0920023967號決定
    書駁回案，原告於92年8 月21日提起行政訴訟，經開庭法官
    指示，亦經被告指派出庭之鍾先生，當庭告知原告需以殘廢
    受理案號00000000000 重提行政救濟，未料仍一再被駁回所
    請，且一再強調原告殘廢應只符合第8 項第7 等級，被告核
    定第7 項第3 等級為優厚，其實原告寧可領第8 項第7 等級
    就不會遭退保。
(七)行政院勞工委員會於94年1 月16日修訂「職業引起急性循環
    系統疾病診斷認定標準」，已大幅放寬認定標準。按行政程
    序法第9條規定，行政機關就該管行政程序，應於當事人有
    利及不利之情形，一律注意。第36條亦規定，行政機關應依
    職權調查證據，不受當事人主張之約束，對當事人有利不利
    之事項，一律注意。
二、被告主張之理由：
(一)按「被保險人因普通傷害或罹患普通疾病，經治療終止後，
    如身體遺存障害，適合殘廢給付標準表規定之項目，並經保
    險人自設或特約醫院診斷為永久殘廢者，得按其平均月投保
    薪資，依同表規定之殘廢等級及給付標準，1 次請領殘廢補
    助費，．．．。被保險人領取普通傷病給付期滿，或其所患
    普通傷病經治療1 年以上尚未痊癒，如身體遺存障害，適合
    殘廢給付標準表規定之項目，並經保險人自設或特約醫院診
    斷為永不能復原者，得比照前項規定辦理。」「被保險人因
    職業傷害或罹患職業病，經治療終止後，如身體遺存障害適
    合殘廢給付標準表規定之項目，並經保險人自設或特約醫院
    診斷為永久殘廢者，依同表規定之殘廢等級及給付標準，增
    給百分之五十，1 次請領殘廢補償費。被保險人領取職業傷
    病給付期滿，尚未痊癒，如身體遺存障害，適合殘廢給付標
    準表規定之項目，並經保險人自設或特約醫院診斷為永不能
    復原者，得比照前項規定辦理。」為勞工保險條例第53條及
    第54條所明定。另「被保險人於作業中，因工作當場促發疾
    病，而該項疾病之促發與作業有相當因果關係者，視為職業
    病。」則為勞工保險被保險人因執行職務而致傷病審查準則
    第21條所明定。
(二)查原告以於90年6 月9 日值大夜班，次日清晨過累跌倒，罹
    患腦中風合併右側肢體癱瘓，於91年7 日5 日檢據申請職業
    傷害殘廢給付（受理號碼：00000000）。案經被告審查，原
    告前因同一事故申請傷病給付，經被告按普通傷病分別核付
    自90年6 月17日至90年7 月10日、90年10月3 日至91年1 月
    8 日、91年3 月18日至91年5 月14日期間傷病給付在案，原
    告對該等處分並未表示不服，是對原告所患係屬普通疾病之
    處分即屬確定。雖嗣後原告之妻丙○○來函詢問原告所患是
    否屬職業災害，經被告調閱原告病歷資料及其工作情形等相
    關資料送請專科醫師審查，其審查意見認「所患為主動脈離
    ，多為自發性疾病，但亦和其前患有糖尿病、高血壓及冠狀
    動脈疾病（數年前即有）相關，暈眩跌到是為疾病求診時表
    現，非其病因。發病之時為其平常工作狀況，並無超乎尋常
    之特殊壓力事件，無法認定其發病和工作有相當因果關係。
    」而經被告函復丙○○原告所患不能視為職業病，原按普通
    疾病核給傷病給付應予維持。又原告雖誤對被告函復丙○○
    函文提起審議、訴願、行政訴訟，嗣後被告並撤銷該函文，
    唯此等程序均不影響前對原告所為普通傷病之認定。至就原
    告殘廢程度部分，案經被告將原告所檢送殘廢診斷書及成大
    醫院、永和醫院、新樓醫院等相關病歷資料，送請被告特約
    專科醫師審查，其審查意見認原告「腦中風合併右側肢體無
    力，需依輪椅行動，無力工作，符合給付標準表第7 項第3
    等級。」據此，被告乃於91年8 月27日（受理號碼：000000
    00）按勞工保險殘廢給付標準表第7 項第3等級，核定發給
    840 日普通傷病殘廢給付，於法並無不合。
(三)惟查本案事實，原告前經歷次申請傷病給付，經被告分別於
    90年8 月30日（受理編號：00000000）、91年2 月26日（受
    理編號：00000000）及91 年6月6 日（受理編號：00000000
    ）按普通傷病核給傷病給付，原告對此處分均未表示不服，
    是對原告所患係為普通傷病之行政處分即屬確定，原告即不
    得對此部分再行爭執。復查對原告之妻丙○○來函詢問，被
    告前亦將全案資料送請被告專科醫師審查，其審查意亦如前
    揭所述認定原告所患係屬自發性，與執行職務不具備因果關
    係。又原告不服本件殘廢給付之核定提起審議，經勞工保險
    監理委員會將全案資料送請該會專科醫師審查，其審查意見
    亦認：「．．．本病人之中風係主動脈剝離所致，本病人原
    有糖尿病、高血壓，即與中風、動脈剝離有關，與其夜班無
    絕對因果關係，勞保局不以職災核付為合理。」是被告按普
    通疾病核給殘廢給付，於法自屬有據。
    理  由
甲、程序方面：
    原告申請職業傷害之殘廢給付，被告僅核給普通傷害給付，
    則原告請求職業傷害殘廢給付與被告核給差額（231000元）
    部分，自已經被告否准，原告就此部分提起撤銷及課義訴訟
    ，自屬合法，合先敘明。
乙、實體方面：
壹、兩造陳述要旨：
一、原告主張伊於值班執行職務中昏倒中風，值班係伊工作之一
    部分，符合「工作當場促發疾病」之事實，應屬職業傷病，
    且行政院勞工委員會於94年1月16日修訂「職業引起急性循
    環系統疾病診斷認定標準」，已大幅放寬認定標準，行政機
    關應依職權調查證據，不受當事人主張之約束，就當事人有
    利及不利之情形，應一律注意等語。
二、被告則以原告前因同一事故申請傷病給付，經被告按普通傷
    病核付三次，原告對該等處分並未表示不服，原告所患係屬
    普通疾病之處分即屬確定，又被保險人所患主動脈離，和工
    作並沒有相當因果關係不能視為職業病等語置辯。
貳、兩造爭點：
一、本件保險事故是否屬職業傷病部分，是否已經形式確定？
二、本件保險事故是否為職業傷病？
參、本院之判斷：
一、本件應適用之法條：
(一)勞工保險條例第53條規定：「被保險人因普通傷害或罹患普
    通疾病，經治療終止後，如身體遺存障害，適合殘廢給付標
    準表規定之項目，並經保險人自設或特約醫院診斷為永久殘
    廢者，得按其平均月投保薪資，依同表規定之殘廢等級及給
    付標準，1次請領殘廢補助費，．．．。被保險人領取普通
    傷病給付期滿，或其所患普通傷病經治療1年以上尚未痊癒
    ，如身體遺存障害，適合殘廢給付標準規定之項目，並經保
    險人自設或特約醫院診斷為永不能復原者，得比照前項規定
    辦理。」。
(二)勞工保險被保險人因執行職務而致傷病審查準則第3條規定：
    「被保險人因執行職務而致傷病者，為職業傷害。」。
(三)勞工保險被保險人因執行職務而致傷病審查準則第21條規定
    ：「被保險人於作業中，因工作當場促發疾病，而該項疾病
    之促發與作業有相當因果關係者，視為職業病。」。
(四)勞工保險殘廢給付標準表「精神、神經障害」障害系列第7
    障害項目「中樞神經系統機能遺存顯著障害，終身不能從事
    工作者。」為第3等級殘廢，給付標準840日；第8障害項目
    「中樞神經系統機能遺存顯著障害，終身只能從事輕便工作
    者。」為第7等級殘廢，給付標準440日。
二、本件保險事故是否屬職業傷病部分，並未經形式確定：
    原告雖謂本件原告曾就同一事故，經被告按普通傷病分別核
    付自90年6月17日至90年7月10日6,650元、90年10月3日至91
    年1月8日26,950元、91年3月18日至91年5月14日15,950元，
    且被告91年8月22日保給傷字第09160427530號函認該保險事
    故並非屬職業病，已經行政院勞工委員會於92年6月25日以
    勞訴字第0920023967號訴願決定書駁回，原告未提起行政訴
    訟，則該訴願決定已告確定，原告對於同一事故是否屬職業
    傷病部分不得再行爭執云云，惟原告對同一事故過去經核定
    為普通傷病部分，未提異議，只表示各該「普通傷病給付」
    之行政處分已經確定，不表示未來就同一事故之「其他給付
    」均不得爭執，又被告91年8月22日保給傷字第09160427530
    號函覆丙○○「被保險人甲○○並非職業傷病」部分雖經訴
    願駁回，且原告已當庭撤回行政訴訟，該訴願決定因而確定
    ，但前揭被告91年8月22日保給傷字第09160427530號函業經
    被告於92年10月21日保給傷字第09260816520號函自行撤銷
    ，訴願決定所維持之行政處分已經不存在，該保險事故是否
    屬於職業傷病自難謂已形式確定，被告主張尚不足採。
三、被告所聘審查醫師就原告症狀及是否職業傷病所為之判斷，
    並無違法情事，應予尊重。
(一)按保險事故是否職業傷病導致？該當於何等級之審定，常涉
    及醫理專業領域，非被告或監理會之一般承辦人員所能逕予
    認定。故被告於審核保險給付案件時，除以被保險人或受益
    人檢附之資料、診斷書等書面資料予以審核外，如有必要，
    亦須另外徵詢專科醫師意見或實地派員訪查瞭解實情，此觀
    勞工保險局組織條例第11條第2項規定，被告得視業務需要
    聘用兼任醫師12人至20人，及勞工保險條例第28條、第56條
    規定保險人（即被告）為審核保險給付，得調查有關之文件
    、得另行指定醫院或醫師複檢等規定甚明。
(二)可知關於「被保險人該當何級障害標準」、「是否職業傷病
    」，因審查核定之法定權限在於被告，除非被告審查程序違
    法，或其審查結果與一般正常人認知差異過大，本院均應予
    以尊重。行政院衛生署89年3月17日衛署醫字第89013119號
    函稱：「．．．診斷書之內容，係由醫師依病人病情或依該
    病人之病歷據實填載，而非依病人要求內容出具，至於該診
    斷書所載之病情，是否符合殘障給付標準，係由該殘障給付
    主管機關逕依權責認定。」，與前揭意旨相符，被告予以適
    用，自無不當。
(三)前揭「是否為職業傷病」、「殘廢等級之認定」職權，涉及
    專業性、經驗性之判斷，基於法院審查能力有限，及司法、
    行政權分立之原則，法院原則上承認行政機關就此等事項之
    決定，有「判斷餘地」。但如行政機關之判斷有恣意濫用及
    其他違法情事，亦應承認法院得例外加以審查，其可資考量
    之情形包括：1、行政機關所為之判斷，是否出於錯誤之事
    實認定或錯誤之資訊。2、行政機關之判斷，是否有違一般
    公認之價值判斷標準。3、行政機關之判斷，是否違反法定
    之正當程序。4、作成判斷之行政機關，其組織是否合法且
    有判斷之權限。5、行政機關之判斷，是否出於與事物無關
    之考量，亦即違反不當連結之禁止。6、行政機關之判斷，
    是否違反相關法治國家應遵守之原理原則，如平等原則、公
    益原則等，仍應由法院審查（釋字第55 3號解釋理由書、釋
    字第319號翁岳生等3位大法官所提不同意見書、並參照學者
    通說見解）。
(四)本件原告雖主張伊中風係值班時當場促發，可見是職業傷病
    云云，惟查：經被告將原告永和醫院91年6月5日出具之殘廢
    診斷書及相關病歷資料，送請該局特約專科醫師審查簽示意
    見結果認為：「所患為主動脈離，多為自發性疾病，但亦和
    其前患有糖尿病、高血壓及冠狀動脈疾病（數年前即有）相
    關，暈眩跌到是為疾病求診時表現，非其病因。發病之時為
    其平常工作狀況，並無超乎尋常之特殊壓力事件，無法認定
    其發病和工作有相當因果關係。」，該判斷程序並非基於錯
    誤之資訊，亦未違反法定正當程序、一般公認之價值判斷、
    不當連結之禁止、平等原則、公益原則，難謂有何違法之處
    ，故其專業認定縱與原告見解不同，但何者較為正確？乃屬
    見仁見智之問題，經送勞工保險監理委員會專科醫師審查，
    其審查意見亦認：「．．．本病人之中風係主動脈剝離所致
    ，本病人原有糖尿病、高血壓，即與中風、動脈剝離有關，
    與其夜班無絕對因果關係，勞保局不以職災核付為合理。」
    ，亦認為被告所聘醫師之審查結果正確，原告於本院審理時
    ，亦坦承「原告確實有高血壓，沒有定期服藥」，是原告中
    風確有可能因過去之疾病引發，與職業無關，則原處分認定
    本件保險事故並非因職業而引發，本院即應予以尊重。至其
    「妥當性」如何，並非本院審查之範圍，原告主張應以職業
    傷病核付殘廢給付云云，尚不足採。
(五)又原處分係於91年8月27日核給普通傷病殘廢給付，該處分
    有無違法，應以「處分時」之法律為認定，行政院勞工委員
    會縱於94年1月16日修訂「職業引起急性循環系統疾病診斷
    認定標準」，但斯時行政機關之處理程序已經終結，並無中
    央法規標準法第18條但書規定：「但舊法規有利於當事人而
    新法規未廢止或禁止所聲請之事項者，適用舊法規。」之適
    用，原處分未予適用，自屬合法。
四、從而，原處分否准原告職業傷病殘廢給付部分之申請，改依
    普通傷病殘廢給付核給，尚無不合，審議、訴願決定遞予維
    持，亦稱妥適，原告徒執前詞，訴請撤銷，並請求命被告按
    職業傷害殘廢給付原告新台幣23萬1千元，為無理由，應予
    駁回。
肆、兩造其餘攻擊防禦方法均與本件判決結果不生影響，故不逐
    一論述，併此敘明。
據上論結，本件原告之訴為無理由，爰依行政訴訟法第98條第3
項前段，判決如主文。
中    華    民    國    95    年    5     月    23    日
                         第四庭審判長法  官  鄭忠仁
                                     法  官  林育如
                                     法  官  畢乃俊
上為正本係照原本作成。
如不服本判決，應於送達後20日內，向本院提出上訴狀並表明上
訴理由，如於本判決宣示後送達前提起上訴者，應於判決送達後
20日內補提上訴理由書（須按他造人數附繕本）。
中    華    民    國    95    年    5     月    23    日
                                     書記官  簡信滇


司法院資訊處製作；財團法人民間司法改革基金會備份。
